【裁判字號】    88,訴,1023
【裁判日期】    890313
【裁判案由】    分割共有物
【裁判全文】
臺灣嘉義地方法院民事判決  八十八年度訴字第一０二三號
    原      告  丙  ○
    訴訟代理人  林春發律師
    被      告  丁○○
                財政部國有財
    右  一  人
    法定代理人  乙  ○
    訴訟代理人  甲○○
右當事人間請求分割共有物事件，本院判決如左：
    主      文
坐落嘉義縣水上鄉○○○段四０五地號建面積０．一七八０公頃土地，依下列方法分
割：(一)如附圖所示編號部分面積０．０三０一公頃繼續保持共有，其中原告之應有
部分為三０一分之一０一，被告丁○○之應有部分為三０一分之一００，另應有部分
三０一分之一００為張聘之遺產（由被告財政部國有財產局台灣南區辦事處嘉義分處
管理）；(二)如附圖所示編號部分面積０．０四四二公頃分歸張聘之遺產取得（由被
告財政部國有財產局台灣南區辦事處嘉義分處管理）；(三)如附圖所示編號部分面積
０．０五三九公頃分歸被告丁○○取得；(四)如附圖所示編號部分面積０．０四九八
公頃分歸原告取得。但原告及被告丁○○各應給付被告財政部國有財產局台灣南區辦
事處嘉義分處新台幣肆萬貳仟元、新台幣拾捌萬陸仟肆佰元（作為張聘之遺產），
以為補償。
訴訟費用由被告丁○○負擔三分之一，由被告財政部國有財產局台灣南區辦事處嘉義
分處以張聘之遺產負擔三分之一，餘由原告負擔。
    事      實
甲、原告方面：
  一、聲明：求為判決坐落嘉義縣水上鄉○○○段四０五地號建面積０．一七八０公
      頃土地（以下簡稱系爭土地）准予分割。
  二、陳述：
    （一）系爭土地為原告、被告丁○○與張聘所共有，每人之應有部分均為三分之
          一，惟張聘業於日據時期大正四年（即民國四年）五月三日死亡，有無繼
          承人不明，經原告之聲請，已由本院以八十八年度家管字第三號民事裁定
          ，選任被告財政部國有財產局台灣南區辦事處嘉義分處為張聘之遺產管理
          人。又系爭土地為特定農業區內甲種建築用地，並無因其使用目的而有不
          能分割之情形，且亦未以契約訂有不分割之期限，惟其分割方法迄未經達
          成協議。為此，爰依民法第八百二十三條第一項及第八百二十四條第二項
          之規定，訴請判決分割系爭土地。
    （二）系爭土地如附圖所示編號部分面積０．０三０一公頃為既成道路，如附
          圖所示編號部分面積０．０四九八公頃上，有原告所有之樓房，另如附
          圖所示編號部分面積０．０五三九公頃上，亦有被告丁○○所有之廠房
          。因此，關於系爭土地之分割方法，原告主張將如附圖所示編號部分分
          歸原告取得，編號部分分歸被告丁○○取得，編號部分面積０．０四
          四二公頃分歸張聘之遺產取得，另編號部分則繼續保持共有。至原告及
          被告丁○○多受分配部分，則按八十七年七月系爭土地公告現值之兩倍即
          每平方公尺新台幣（下同）八千四百元折算，由原告提出四萬二千元，被
          告丁○○提出三十八萬六千四百元，以為補償。
  三、證據：提出土地登記謄本、地籍圖謄本及本院八十八年度家管字第三號民事裁
      定各一件為證，並聲請本院會同地政機關測量員至現場實施勘測。
乙、被告方面：
  一、聲明：同意分割。
  二、陳述：被告同意原告所主張之分割方法，將如附圖所示編號、部分各分歸
            被告丁○○及原告取得，將如附圖所示編號部分歸張聘之遺產取得，
            如附圖所示編號部分則繼續保持共有。至於原告所主張之補償標準，
            被告亦均表同意。
丙、本院依職權調閱本院八十八年度家管字第三號指定遺產人事件卷宗。
    理    由
一、本件原告主張：系爭土地為其與被告丁○○及已故張聘所共有，每人之應有部分
    各為三分之一，張聘死亡後，有無繼承人不明，業經其聲請本院選任被告財政部
    國有財產局台灣南區辦事處嘉義分處為遺產管理人。又系爭土地為特定農業區內
    甲種建築用地，並無因其使用目的而有不能分割之情形，亦未以契約訂有不分割
    之期限，惟其分割方法則迄未經達成協議等情，業據其提出土地登記謄本、地籍
    圖謄本及本院八十八年度家管字第三號民事裁定各一件為證，並為被告所不爭執
    ，復經調閱本院八十八年度家管字第三號指定遺產管理人事件卷宗查明無誤，堪
    信為實在。
二、按：「各共有人，得隨時請求分割共有物。但因物之使用目的不能分割或契約訂
    有不分割之期限者，不在此限。」「分割之方法，不能協議決定者，法院得因任
    何共有人之聲請，命為左列之分配：一以原物分配於各共有人。二變賣共有物，
    以價金分配於各共有人。」「以原物為分配時，如共有人中，有不能按其應有部
    分受分配者，得以金錢補償之。」民法第八百二十三條第一項、第八百二十四條
    第二項及第三項定有明文。如前所述，系爭共有之土地，為特定農業區內甲種建
    築用地，並無因其使用目的而有不能分割之情形，亦未以契約訂有不分割之期限
    ，其分割方法復未能協議決定，則原告即系爭土地共有人之一訴請判決分割，即
    為有理由，應予准許。關於系爭土地之分割方法，本院斟酌：(一)如附圖所示編號
    部分面積０．０三０一公頃為既成道路；編號部分面積０．０四四二公頃為
    他人所占用，建有房屋二棟，其餘空地作為庭院使用；編號部分面積０．０五
    三九公頃全部由被告丁○○占用，建有廠房一棟；編號部分面積０．０四九八
    公頃全部由原告占用，建有二層樓房一棟，空地部分亦作為庭院使用，此經本院
    會同嘉義縣水上地政事務所測量員至現場勘測屬實，製有勘驗筆錄、現場略圖及
    複丈成果圖各一件在卷可憑。(二)原告主張依系爭土地使用現況，將如附圖所示編
    號部分分歸被告丁○○取得，將編號部分分歸原告取得，將編號部分分歸
    張聘之遺產取得，編號部分則繼續保持共有，以作用道路使用，被告均表示同
    意，且如此分配，亦可避免原告及被告丁○○蒙受拆除地上物之損失等一切情狀
    ，認系爭土地之分割，以如主文第一項前段所示之方法為適當，爰依此方法予以
    分割。至原告及被告丁○○多受分配，即張聘之遺產相對短少分配部分，兩造一
    致同意由原告及被告丁○○各以四萬二千元、三十八萬六千四百元補償，亦屬適
    當，爰依此併為諭知兩造應互相補償之金額如主文第一項後段所示。
三、據上論結，本件原告之訴為有理由，依民事訴訟法第七十八條、第八十一條第二
    款、第八十五條第一項前段，判決如主文。
中      華      民      國    八十九    年     三       月      十三    日
                                臺灣嘉義地方法院民事庭
~B法      官  春生
右正本證明與原本無異。
如不服本判決，應於判決送達後廿日之不變期間內，向本院提出上訴狀。
中      華      民      國    八十九    年     三       月       十六   日
~B法院書記官  王博昭


司法院資訊處製作；財團法人民間司法改革基金會備份。
